【裁判字號】    90,上訴,2828
【裁判日期】    920102
【裁判案由】    傷害致重傷
【裁判全文】
臺灣高等法院刑事判決                            九十年度上訴字第二八二八號
    上  訴  人  臺灣基隆地方法院檢察署檢察官
    上 訴 人即
    被      告  丙○○  男四十.
    選任辯護人  林雯澤律師
                何淑媛律師
右上訴人因傷害致重傷案件，不服臺灣基隆地方法院九十年度易字第一二一號，中華
民國九十年七月十一日第一審判決（起訴案號：臺灣基隆地方法院檢察署八十九年度
偵字第二二五九號）提起上訴，本院判決如左：
    主  文
原判決撤銷。
丙○○傷害人之身體、健康，因而致重傷，處有期徒刑肆年。
    事  實
一、丙○○於民國八十九年五月十六日上午五時三十九分許，在基隆市○○區○○街
    一四五號前，因甲○○（業經臺灣基隆地方法院檢察署檢察官為不起訴處分）駕
    駛車牌號碼ＦＩ—３７３號基隆市公共汽車，不慎擦撞丙○○所有停放路邊之車
    牌號碼ＩＣ—８２０１號自用小客車，雙方因而發生口角爭執，丙○○在客觀上
    應能預見猝然猛力攻擊他人，不僅會造成他人身體受有傷害，亦會使他人精神陷
    於恐懼而承受重大壓力，導致他人因精神創傷發生意識障礙或其他於身體或健康
    等有重大不治或難治之重傷害，竟基於傷害人身體、健康之犯意，以拳頭及手持
    不明堅硬器物猛力毆打甲○○頭部、臉部、胸部及手臂等處，致甲○○臉部、鼻
    部、頭部、胸部、頸部及雙上肢有多處從○點二Ｘ○點二公分至八Ｘ六公分之皮
    膚瘀紅腫、頭部撕裂傷及腦震盪症候群，嗣因該次傷害引起慢性創傷後壓力障礙
    症，合併解離性失憶及行為退化，致造成難以回復之精神及認知行為異常之重傷
    害。
二、案經甲○○訴由基隆市警察局第二分局報告臺灣基隆地方法院檢察署檢察官偵查
    後聲請簡易判決處刑，本院改依通常程序審理。
    理  由
一、訊據被告丙○○固坦承於右揭時間、地點與告訴人甲○○因汽車碰撞事故而有口
    角爭執，進而發生肢體衝突，惟辯稱係告訴人先動手毆打，伊基於正當防衛，不
    得已始出手阻擋還擊一拳，並未持任何器物攻擊告訴人，尚應不至使告訴人受有
    心神喪失之重傷害，且告訴人於案發前一日即與他人發生車禍，益證告訴人出現
    腦震盪及神志不清等症狀並非導因於與伊互毆所致云云。然查：
（一）右揭犯罪事實業據告訴人於警訊中指訴歷歷，而其臉部、鼻部、頭部、胸部及
      頸部、雙上肢受有多處０．二╳０．二公分至八╳六公分皮膚瘀紅腫之傷害，
      亦據其提出行政院衛生署基隆醫院（下稱基隆醫院）八十九年五月十六日驗傷
      診斷書為憑（見警訊卷）。且被告於偵查中供承：「因為我拉吳某下車，吳先
      打我一拳，我隨即還擊了一拳」（見偵卷第六三頁），復於原審迭次供承：「
      我就拉他的左手下車」、「我有用手拉他下車」（見基簡字第十四頁、原審卷
      第二三頁）等情，益足證案發當時被告曾登上告訴人駕駛之公共汽車駕駛座，
      強力將告訴人拉扯下車，進而動手毆傷告訴人之事實，核與證人乙○○前於臺
      灣基隆地方法院檢察署八十九年度偵續字第三八號過失傷害案件之八十九年八
      月二十四日訊問中所證稱彼親眼目睹告訴人坐在公車駕駛座上遭被告毆打，告
      訴人並未還手，而被告還將告訴人拉下車繼續毆打（上開訊問筆錄附於原審卷
      第四三至四五頁）等情相符。至證人乙○○雖於原審表示因心臟病開刀後，精
      神狀況不好，對於先前發生的事已不太記得，然仍能清楚證稱彼於案發當日騎
      機車經過新豐街一四五號附近，確有看到告訴人與被告發生衝突（見原審卷第
      一六八頁），核與彼先前於偵查中之證述情節大致相符，是其證述應屬可信。
（二）告訴人初於警訊中雖表明案發當時因慌張未看清楚被告是否有持武器毆擊，然
      於案發後前往醫院就診時曾表明係遭被告持不明鐵器毆擊頭部，有長庚紀念醫
      院基隆分院急診病歷在卷可佐，且自卷附行政院衛生署基隆醫院八十九年五月
      十六日基醫傷字第○○八五一四號驗傷診斷書所示告訴人之臉部、鼻部、頭部
      、胸部、頸部及雙上肢有多處從○點二Ｘ○點二公分至八Ｘ六公分皮膚瘀紅腫
      以觀，則被告若僅係徒手還擊告訴人一拳，何以告訴人竟受有如此多處外傷？
      又告訴人受有頭皮撕裂傷之傷害，有卷附行政院衛生署基隆醫院八十九年五月
      二十五日診斷證明書可佐，若被告未持任何器物攻擊而僅徒手回擋，何以會有
      撕裂傷產生？諸此足認告訴人之指訴與積極事證相符，且案發當時被告確曾手
      持不明堅硬器物毆擊告訴人頭部，是被告此部分之辯解，顯無足採。至證人黃
      月玫、羅素珍雖均證稱被告並未毆打告訴人（見原審卷第一一七、一五四頁）
      ，然該二名證人證稱被告並未拉告訴人下車乙節核與被告之供述有所歧異，且
      彼等與被告有妻、姐之至親關係，且均自承因折返店內報警而未目睹後續發展
      狀況，則彼等此部份之證述，或應係迴護被告之詞，或係無親身見聞之證述，
      尚難遽以採信。
（三）有關告訴人於案發前一日即八十九年五月十五日上午曾駕駛公車與黃世宗於基
      隆市○○路、環港街口發生車禍乙節，有卷附基隆市警察局第二分局八斗子派
      出所道路交通事故簡易談話紀錄表(一)、補充資料(二)可佐，復有證人即當日與告
      訴人發生車禍之黃世宗、現場處理警員林建文之結證（見原審卷第一一一至一
      一四頁）可參，固應認確有其事。然自前揭道路交通事故資料所示，告訴人當
      時並無任何受傷紀錄，而自告訴人當時行車時速僅約二十公里，該駕駛公車之
      車前保險桿、大燈、方向燈及水箱破損等情，查無告訴人曾因此頭部受有重創
      之跡證，且證人黃世宗證稱告訴人當時並未受有任何外傷，自難僅以證人林建
      文證稱告訴人當時曾蹲下休息之情，即推斷告訴人受有重度腦傷係源自該次車
      禍所致。且證人盧嘉煌、楊正雄於偵查中分別證述告訴人之精神狀況於八十九
      年五月十五日晚間八時許及同年月十六日上午五時許（即案發前）仍相當正常
      （上開偵查卷第六十二、六十三頁參照），益足認被告此部分之辯解，尚無足
      採。至被告雖以告訴人可能早有罹患腦疾之精神疾病等語置辯，然告訴人於案
      發前擔任公車駕駛多年，因表現優良屢獲基隆市公共汽車管理處獎勵，有卷附
      敘獎人事命令六紙可佐，且證人即基隆市公共汽車管理處調管室主任伊大安證
      稱案發前並未有人反應告訴人之身體情況有異常，乘客對於告訴人駕車之反應
      良好（見原審卷第一五三、一五四頁），且經臺灣基隆地方法院檢察署檢察官
      及原審調閱告訴人歷來就診及健康檢查資料，均查無告訴人曾罹患腦部精神疾
      病之憑據，有行政院衛生署基隆醫院急診病歷、長庚紀念醫院基隆分院八十九
      年十月十九日長庚院基字第一八五二號函檢送之病歷資料、基隆市公共汽車
      管理處九十年六月四日基車人字第一三二七號函檢送之基隆市立醫院體格檢
      查表等在卷可參，是被告此部分之辯解，亦無足採。
（四）次按刑法第十條第四項第六款規定，其他於身體或健康，有重大不治或難治之
      傷害，為重傷之一種。所謂於身體或健康有重大不治或難治之傷害，係指傷害
      重大，其傷害之結果，對於身體健康確有終身不治或難治者而言，至所謂健康
      包括生理健康與心裡健康，若導致他人重大不治或難治之心神喪失，自屬此處
      所稱之重傷。查告訴人遭被告毆打受有如事實欄所示傷害及腦震盪症候群，有
      基隆醫院八十九年五月十六日、同年五月二十五日、同年六月一日驗傷診斷書
      及診斷証明書可稽（見偵卷第三二至三四頁）而告訴人於九十一年七月一日至
      九十一年七月十五日接受台北榮民總醫院住院鑑定結果，認：「（一）依據以
      上資料及檢查結果，吳員（即告訴人）於案發當時雖有腦震盪現象，但吳員近
      兩年之精神及認知行為狀態並不符合臨床上典型的「失智症」（Dementia）或
      「失智狀態」，且吳員於本院住院鑑定期間其精神及認知行為狀態，在接受麻
      醉分析暨催眠治療後曾發生明顯變化，與器質性因素導致之失智不符；加上目
      前吳員所有的血液檢查、腦部影像學檢查、腦波檢查和神經學檢查均無異常發
      現，故本院認為吳員目前並非器質性失智狀態。（二）吳員於本案件發生後出
      現長期精神及認知行為異常，係因本案件發生後之精神創傷導致的慢性創傷壓
      力障礙症，合併解離性失憶及行為退化；判斷其與本案件應有直接因果關係。
      （三）吳員目前仍有精神及認知行為異常，因其異常已持續約兩年，且吳員極
      易受環境變化及壓力影響其症狀，故應予長期心理治療及心理復健，配合其他
      如家族治療或精神藥物治療等方式，或能改善其病情；但是否能治癒目前無法
      判斷。」，有該院九十一年九月十五日精神狀況鑑定書在卷可稽（附於本院卷
      ）嗣經本院再次函詢台北榮民總醫院，該院於九十一年十一月十八日以北總精
      字第０九一００三０六九二號函答覆「由於甲○○（以下簡稱吳員）之精神狀
      況，需視其治療之療效以及個人體質之反應而定，目前無法預期病患之未來病
      情改善情形，以及其改善可達何種程度。吳員之傷害應不屬於重大不治之傷害
      ，但由於其病程較慢性，因此或可歸屬於難治之傷害。」是告訴人所受傷害，
      應已該當刑法第十條第一項第六款「難治之傷害」。
（五）按刑法第二百七十七條第二項後段之傷害致人於重傷罪，屬於加重結果犯之一
      種，須有傷害之行為及重傷之結果，且傷害與重傷，具有相當因果聯絡關係，
      又刑法之加重結果犯，以行為人對於加重結果之發生，在客觀上有預見之「可
      能」即屬成立，與刑法第十四條第二項規定行為人對於構成犯罪之事實，雖預
      見其能發生，而確信其不發生之有認識過失，係重在行為人主觀上「預見」其
      能發生，而「確信」其不發生情形迥異。是刑法第十七條所定「因犯罪致發生
      一定之結果，而有加重其刑之規定者，如行為人不能預見其發生時，不適用之
      」，係以客觀之預見可能性，為限定對於加重結果之困果關係及過失概念。該
      能預見應以行為當時客觀存在之一般情形及行為後可能預見其發生之情形為基
      礎加以觀察，與行為人主觀上有無預見有別，如於加害行為後因被害人本身生
      理之因素所生之加重結果，並非獨立之自然原因或第三者之介入，自應認具相
      當因果關係（最高法院八十五年度臺上字第二三九七號判決意旨參照）。依上
      開台北榮民總醫院之鑑定結果，告訴人於本案件發生後出現長期精神及認知行
      為異常，係因本案件發生後之精神創傷導致的慢性創傷後壓力障礙症，合併解
      離性失憶及行為退化，與本案有直接因果關係（詳見上述鑑定書）。被告為一
      成年男子，就攻擊毆打將致他人身體及精神受有創傷，在客觀上應有預見可能
      ，其僅因擦撞細故，即怒而衝上公車，將告訴人自公車拉下，以拳頭及手持不
明堅硬器物猛力毆擊告訴人頭部、胸部及手臂等處，而告訴人突遭攻擊猝不及
      防，且無力抵禦，致受傷多處，其當時恐懼可見一般，其因此受有慢性創傷後
      壓力障礙症，合併解離性失憶及行為退化，且難以治癒，致達重傷害程度，且
      查無其他獨立之自然原因或第三者之介入（因果關係中斷），堪認告訴人所受
      重傷與被告之傷害行為間確實具有相當因果關係至明，被告自應對此加重結果
      負其刑責。
（六）次按正當防衛必須對於現在不法之侵害始得為之，侵害業已過去，即無正當防
      衛可言。至彼此互毆，又必一方初無傷人之行為，因排除對方不法之侵害而加
      以還擊，始得以正當防衛論，故侵害已過去後之報復行為，與無從分別何方為
      不法侵害之互毆行為，均不得主張防衛權（最高法院三十年度上字第一○四○
      號判例、八十三年度臺上字第四二九九號判決意旨參照）。被告雖堅稱伊當時
      並未登上告訴人駕駛之公車，而係告訴人一下車就先出手毆打，伊始加以反擊
      ，然本案肇因於告訴人駕車不慎碰撞被告停放路邊汽車而起爭端，業據告訴人
      於警訊中自承在卷，衡情告訴人自知理虧之餘，應無一下車即出手毆打被告之
      理；且證人乙○○於偵查中證稱目睹告訴人坐在駕駛座上遭被告毆打，告訴人
      並未還手，而被告還將告訴人拉下車繼續毆打等語，核與證人即現場處理警員
      林建文證稱：「我記得他（指告訴人）說被告跑到公車上打他，並要拉他下車
      」（見原審卷第一一五頁）等情節相符，足認被告辯稱因正當防衛始出手還擊
      乙節，委無足採。退步而言，縱令告訴人於爭執過程中亦有出手毆打，因無從
      分辨何人先為不法之侵害，揆諸上開說明，被告亦無主張正當防衛以圖免責之
      餘地。
（七）告訴人另指訴被告當時夥同另一名男子共同對彼毆打乙節，雖有證人乙○○於
      偵查中之證述可佐，然此業據被告堅決否認，且本案事出突然，案發當時係清
      晨時分，衡情被告應無餘裕邀集他人共同毆打告訴人；而被告供承案發當時有
      一路過中年男子介入勸架，並有出手拉開二人（見原審卷第二二頁）等語，核
      與證人林建文證稱：「他（指告訴人）說他被丙○○毆打，並有另一名不知名
      男子從他後面抱住他」（見原審卷第一一五頁）等情節大致相符，在查無其他
      積極證據佐證下，本院認告訴人及證人乙○○應係誤將勸架路人當成被告共犯
      ，故告訴人此部分之指訴，尚無可採。
（八）綜右各情，被告所辯上開說詞，不足採信。本件事證明確，被告犯行堪可認定
      ，應依法論科。
二、查被告基於普通傷害犯意毆傷告訴人，使之受有難以回復之重傷害，核其所為，
    係犯刑法第二百七十七條第二項後段之傷害人之身體，因而致重傷罪。檢察官認
    被告係犯刑法第二百七十七條第一項之普通傷害罪，容有未洽，起訴法律應予變
    更。原審予以論罪科刑，固非無見，惟告訴人於案發當時雖有腦震盪現象，但其
    認知行為狀態並不符合臨床上典型的「失智症」或「失智狀態」，故非器質性失
    智狀態，而係因精神創傷導致慢性創傷後壓力障礙症，合併解離性失憶及行為退
    化，此據台北榮民總醫院鑑定明確，原審認告訴人因腦傷後遺症而有重度之退化
    ，尚有未洽。被告上訴否認有重傷預見可能，並辯稱告訴人所受非屬重傷云云，
    均與事實有間，業如上述，其上訴為無理由。至公訴人上訴主張被告應負刑法第
    二百七十八條第一項重傷罪責及原審量刑過輕，查被告與告訴人從不相識，遑論
    宿怨舊仇，雖因兩車擦撞而發生毆打情事，然被告於毆傷告訴人後，即令其妻報
    案請警方派員前來處理本件車禍事故，顯見其單純出於洩憤而動手毆打告訴人，
    並無重傷之故意；惟告訴人於受傷後精神及認知行為異常，難以治癒，日常生活
    完全不能自理，二十四小時均需他人隨侍在側，是被告行為對告訴人造成之危害
    至為重大，原審量處三年二月，實屬過輕。公訴人指摘原判決量刑不當，為有理
    由。原判決既有上述可議之處，應由本院予以撤銷改判。爰審酌被告僅因細故竟
    猛力毆擊告訴人身體、頭部，使告訴人受有多處外傷導致心神喪失無法獨立處理
    自己事務之重傷害，告訴人及其家屬之身心俱受重創，被告雖因一時衝動鑄成大
    錯，惟犯後並無悔悟之情，且迄未能與告訴人家屬達成和解賠償損害等一切情狀
    ，量處如主文第二項所示之刑，以示儆懲。至被告用供本件犯罪所用之不明堅硬
    器物，並無任何證據足資證明猶仍存在，為免將來執行困難，爰不另為沒收之諭
    知。
據上論斷，應依刑事訴訟法第三百六十九條第一項前段、第三百六十四條、第三百條
、第二百九十九條第一項前段，刑法第二百七十七條第二項後段，判決如主文。
本案經檢察官李進誠到庭執行職務。
中      華      民      國    九十二    年      一      月      二      日
                                臺灣高等法院刑事第十三庭
    審判長法  官  蔡    燉
                                          法  官  李  春  地
                                          法  官  盧  彥  如
右正本證明與原本無異。
如不服本判決應於收受送達後十日內向本院提出上訴書狀，其未敘述上訴之理由者並
得於提起上訴後十日內向本院補提理由書（均須按他造當事人之人數附繕本）。
                                          書記官  何  閣  梅
中      華      民      國    九十二    年      一      月      二      日
附錄：本案論罪科刑法條全文
刑法第二百七十七條
傷害人之身體或健康者，處三年以下有期徒刑、拘役或一千元以下罰金。
犯前項之罪，因而致人於死者，處無期徒刑或七年以上有期徒刑，致重傷者，處三年
以上、十年以下有期徒刑。


司法院資訊處製作；財團法人民間司法改革基金會備份。
